臺灣桃園地方法院刑事判決　　　　　　　　　　　　　　九十年度訴字第八八八號
　　公　訴　人　臺灣桃園地方法院檢察署檢察官
　　被　　　告　甲○○
　　右一人選任
　　辯　護　人　康勝男律師
　　被　　　告　丁○○
　　　　　　　　丙○○
　　　　　　　　蔡文燦律師
右列被告因重利案件，經檢察官提起公訴（九十年度偵字第七七八七號），本院判決
如左︰
    主  文
甲○○共同以乘他人急迫貸以金錢，而取得與原本顯不相當之重利為常業，處有期徒
刑拾月，緩刑肆年。扣案之廣告單貳張，均沒收。
丁○○、丙○○均無罪。
    事  實
一、甲○○與真實姓名年籍不詳綽號「阿信」（或自稱陳先生）之成年男子共同基於
    營生為業之犯意聯絡，自民國九十年四月間起，以每月月薪新台幣（下同）三萬
    五千元受僱於該綽號「阿信」之男子所經營之地下錢莊，由「阿信」在自由時報
    、聯合報、中國時報等報紙之分類廣告欄刊登「票貼，息低，保密，１‧五分，
    0000000，蔡經理」、「票換錢，身分證，0000000，２４Ｈ」等
    貸借現金之廣告，招攬客戶，遇有人來電借款由「阿信」與之約妥時、地後貸借
    現金，且要求各借款人須同時簽發同額本票並提供身分證件為憑，再由甲○○出
    面收取本息。而前於八十九年十二月間某日，「阿信」即趁戊○○需款孔急，並
    透過中國時報登載之聯絡電話與之取得聯繫，在趙某位於桃園縣中壢市○○○街
    二五四巷十六號三樓住處，貸予戊○○五萬元，約定貸款利息計算方式為每十日
    為一期每一萬元之利息為二千元（換算年息為百分之七百二十分），且於交付借
    款時預先扣取第一期十天之利息一萬元，戊○○同時並簽發面額五萬元、票號五
    五三七二七號本票一紙及其身分證予「阿信」收執作為擔保，而取得與原本顯不
    相當之重利，爾後戊○○亦依約陸續分別在桃園縣中壢市○○路網際網路先鋒店
    前，給付二期共二萬元之利息予「阿信」。又於九十年五月二日，「阿信」與需
    款甚殷且急迫之戊○○之舅舅乙○○約定在戊○○前開住處貸借現金六萬元，並
    由甲○○出面交付借款，且預扣第一期一萬零四百元之利息（換算年息為百分之
    六百二十四分），同時乙○○尚須簽立其所借款項連同戊○○先前積欠之借款及
    利息面額共十一萬二千元、票號四三九七六五號之本票一紙，及交付身分證予甲○○收執，甲○○並言明乙○○應於九十年五月十一日償還十一萬二千元。嗣因
    乙○○無法給付鉅額本利，遂由戊○○於翌日（五月三日）至台北市政府警察局
    刑事警察大隊報案，並與「阿信」等人佯稱要於九十年五月十日在其上開住處償
    還借貸之本息，迨甲○○夥同不知情之丁○○、丙○○（詳如後述），由丙○○
    駕駛丁○○所有車牌號碼ＣＤ－九一三九號自小客車，於當日晚間六時四十分許
    ，一同前往桃園縣中壢市○○○街二五四巷，由甲○○下車前往與戊○○約定地
    點欲向乙○○收款時，為埋伏之員警當場逮獲，並在甲○○身上起出戊○○及乙○○之身分證各一枚、戊○○及乙○○所簽發之前開本票共二紙、于凌雲之戶口
    名簿正本及正反面影本、身分證、桃園縣稅捐稽徵處函一份、筆記本一本、地下
    錢莊之廣告單一張、空白本票簿一本，再由員警至前開自小客車查獲在車上等候
    之丁○○及丙○○，並扣得筆記本共二本及地下錢莊廣告單一張，而查悉上情。
二、案經戊○○訴由台北市政府警察局移送台灣桃園地方法院檢察署檢察官偵查起訴
    。
    理  由
壹、有罪部分：
一、右開事實，業據被告甲○○於本院調查及審理時供認不諱，核與被害人戊○○、
    乙○○於警訊中指訴之情節相符，並經證人即查獲本案之台北市政府警察局刑事
    警察大隊小隊長藍碧琪於本院審理時到庭證述屬實，此外並有如事實欄所載之物
    扣案及戊○○、乙○○領回身分證所出具之領條二份在卷可憑，足認被告甲○○
    自白與事實相符，堪信屬實。次查，被告甲○○與該名「阿信」之男子向借款之
    戊○○之取息標準係以每十日為一期每一萬元本金計息二千元，經換算之年息高
    達百分之七百二十分，向借款之乙○○取息之標準為借貸六萬元，預扣第一期十
    天之利息為一萬零四百元，經換算之年息高達百分之六百二十四分，均顯然遠高
    於尋常民間借貸之利息，再者，被告等於放款時並須預扣而現實取得第一期之利
    息，其係取得與原本顯不相當之重利之情，殊為明顯。又查戊○○、乙○○若非
    需款孔急，渠等自可向正常金融機構借貸，實毋須忍受被告之重利剝削？是戊○○、乙○○二人均係處於急迫之狀態下，為情勢所逼方忍受高額利息而向被告等
    借貸金錢等情，亦堪認無疑。另查，被告甲○○於九十年三月間甫自軍中退伍，
    因一時找不到工作，始自同年四月間起以每月月薪三萬五千元之代價受僱於「阿
    信」經營之地下錢莊等情，業據被告甲○○於本院審理時供陳甚明，顯見被告本
    即係從事貸放金錢取息之業務，並以之為業，且有恃此憑生之意，準此，自堪認
    被告有以替「阿信」所出借款項收取高額之重利營生而以資為常業甚明。綜述，
    本件事證已明，被告甲○○上開犯行洵堪認定，應依法論科。
二、核被告甲○○所為，係犯刑法第三百四十五條之常業重利罪。其與綽號「阿信」
    之成年男子就上揭犯行間，有犯意之聯絡及行為之分擔，為共同正犯。又被告甲○○於九十年五月二日貸借現金六萬元予乙○○之犯行，雖未據公訴人起訴，惟
    此與公訴人已起訴且經本院論罪之貸放戊○○五萬元重利部分，為單純一罪之單
    一事實關係，為起訴效力所及，本院自得併予審酌。爰審酌被告甲○○犯罪之動
    機、手段、犯罪所生危害、參與實施犯罪情節之輕重、所獲取不法利益及犯罪後
    態度等一切情狀，量處如主文所示之刑。末查，被告前未曾受有期徒刑以上刑之
    宣告，有卷附台灣高等法院被告全國前案紀錄表可按，其並無不良素行，因一時
    失慮致罹刑章，經此起訴審判，當足收警惕懲儆之效，此後應能謹守分際，信無
    再犯之虞，本院因認對其所宣告之刑以暫不執行為適當，爰併諭知緩刑四年，以
    勵自新。
三、扣案之地下錢莊之廣告單共二張，為共犯「阿信」所有且為供渠等犯罪所用之物
    ，應依刑法第三十八條第一項第二款規定，宣告沒收。又扣案之戊○○及乙○○
    所簽發之前開本票共二紙，僅係趙、向二人於借款時交被告供擔保之用，非可認
    該二人即有移轉所有權予被告之意，況如趙、向二人如數清償借款之後，依法其
    等可向被告請求返還該等本票，因之，該二紙本票非屬被告甲○○及「阿信」渠
    等所有，不得宣告沒收。另扣案之于凌雲之戶口名簿正本及正反面影本、身分證
    、桃園縣稅捐稽徵處函一份、筆記本共三本、空白本票簿一本，亦無證據足認與
    被告本件犯行有關且又非違禁物，亦不得宣告沒收。
四、公訴意旨又以：被告甲○○自八十九年十二月四日起至九十年三月間止，即受僱
    於姓名年籍不詳之成年男子經營地下錢莊之工作云云。惟查，被告於本院調查及
    審理時均供稱伊在九十年三月間退伍，在同年四月間始至地下錢莊工作等語，而
    證人戊○○於警訊時指稱：「：：為每次幫老大開車駕駛很胖男子，身高比我高
    ，：：：且利息均由他載老大向我收取」等語，於偵查中則證稱：「八十九年十
    二月間，我看中國時報廣告，以電話聯絡，就有二位人來家中看，但不是移送的
    這三位（甲○○、丁○○、丙○○），叫我拿身分證正本給他並簽本票給他，簽
    五萬元的本票給他，但只拿到四萬元，：：：」等語，足認告訴人戊○○雖於八
    十九年十二月間即依中國時報貸借現金之分類廣告向「阿信」貸得款項，惟其亦
    證述並非被告甲○○至其住處交付出借款項及收取利息者，再參諸卷附由戊○○
    所提供之聯合報及自由時報所刊登之前述貸借現金之分類廣告，刊登日期則分別
    係九十年五月二日及同年月八日，自屬不能證明公訴人所指被告有自八十九年十
    二月四日起至九十年三月間止，即已受僱於地下錢莊，從事收取本息之常業重利
    犯行，惟公訴人既認此與前述論罪科刑部分為單純一罪之單一事實關係，爰不另
    為無罪之諭知。
貳、無罪部分：
一、公訴意旨另以：被告丙○○、丁○○，基於常業重利之犯意，受僱於姓名年籍不
    詳之成年男子所經營之地下錢莊，自八十九年十二月四日起，先由該姓名年籍不
    詳之成年男子，在自由時報、聯合報桃園版刊登「票換錢，身分證，00000
    00，２４Ｈ」及」票貼，低息，保密，１‧５分，0000000，蔡經理」
    之分類廣告，供急迫、輕率或無經驗之不特定之多數人借款，借款新台幣五萬元
    ，十天為一期，每期收取利息一萬元，而取得與原本顯不相當之重利，且借款者
    必須簽發所借金額之本票及中華國民身分證正本以為質押。戊○○因經商急需金
    錢周轉，於八十九年十二月底某日，經由上開管道與該姓名年籍不詳之成年男子
    等人聯繫，該姓名年籍不詳之成年男子等人，即趁戊○○需款孔急之際，在桃園
    縣中壢市○○里○鄰○○○街二五四巷一六號三樓戊○○住處，借款五萬元予戊○○，約定十天為一期，每期收取利息一萬元，並先扣十天一期之利息一萬元，
    實際交付四萬元，而取得與原本顯不相當之重利，且要求戊○○簽發面額五萬元
    之本票一紙及交付戊○○中華國民身分證正本以為質押，該姓名年籍不詳之成年
    男子等人先後共計在中壢市○○路網際網路先鋒店門前，取得戊○○所交付出二
    次利息二萬元得手。嗣於九十年五月十日晚上六時四十分許，經警據報在中壢市
    ○○里○鄰○○○街二五四巷內，當場查獲前來收取利息之甲○○、丁○○、丙○○三人，並於甲○○身上起獲戊○○、乙○○之中華國民身分證正本各一枚、
    本票二紙、于凌雲之戶口名簿正本一紙、中華國民身分證影本一張、桃園縣稅捐
    處函一張及戶口名簿影本正反面各一紙、筆記本一本、廣告單一張及空白本票簿
    一本等物，於丁○○身上起獲筆記本一本，於丙○○身上起獲筆記本一本、廣告
    單一張。因認被告丁○○、丙○○亦涉犯刑法第三百四十五條常業重利罪嫌。
二、本件公訴人認被告丁○○、丙○○等人涉有右揭犯罪，係以告訴人戊○○及乙○○之指訴及證人藍碧琪之證詞，並有搜索扣押證明筆錄、照片、領條、記帳收支
    、剪報附卷及在陳信告、丁○○身上各起出筆記本一本及二人均在九十年五月二
    日共同參與甲○○毆打戊○○為其論據。訊據被告丁○○、丙○○均坦承有於右
    揭時、地，與甲○○一同駕車前往戊○○前開住處附近，由甲○○下車去找戊○○，渠等二人均在車上等候並為警查獲之事實，惟均堅詞否認右開犯行，被告丙○○辯稱：伊並未經營地下錢莊，亦無受僱於地下錢莊，八十九年五月十日那天
    甲○○打電話給伊說要看伊快生產之太太，甲○○與丁○○到伊住處時，因伊太
    太還未下班，他們就先在家裡聊天，後來伊太太下班後，三人即約好去中壢逛街
    ，ＣＤ－九一三九號自小客車係丁○○開來的，再由伊開該車載他們去，伊不認
    識戊○○，警方扣得之筆記本係甲○○先前委託伊幫他抄寫的備份，抄好後就將
    筆記本還他，五月十日見面時，伊把在車上之記事本拿出來看，就被警查獲，廣
    告單係夾在筆記本上的，九十年五月二日伊並沒有與甲○○及丁○○一同去戊○○住處並毆打戊○○，伊是在上揚房屋中心簽約等語。被告丁○○辯稱：九十年
    五月二日甲○○帶同伊及伊不認識之四、五名男子前往戊○○住處，因戊○○欠
    地下錢莊的錢未還，且躲避起來，不出面處理，甲○○才出手毆打他，伊當天只
    站在門口並未出手毆打戊○○，伊沒有受僱於地下錢莊擔任何職務，九十年五月
    十日當天是要與甲○○及丙○○到中壢逛街，甲○○要求先至龍和一街一趟，到
    達目的地後甲○○下車，伊與丙○○一同在車上等他就被警查獲，為警查扣之筆
    記本係甲○○之前拿給伊，伊放在車上的等語。
三、按犯罪事實，應依證據認定之，無證據不得認定其犯罪事實。又不能證明犯罪者
    ，應諭知無罪之判決，刑事訴訟法第一百五十四條、第三百零一條第一項分別定
    有明文。又認定不利被告之事實，須依積極証據，苟積極証據不足為不利於被告
    事實之認定時，即應為有利於被告事實之認定，更不必有何有利之証據。而認定
    犯罪事實應依証據，為刑事訴訟法所明定，故被告否認犯罪事實所持之辯解，縱
    屬不能成立，仍非有積極証據足以証明其犯罪行為，不能遽為有罪之認定，此有
    最高法院三十年上字第八一六號、第一八三一號著有判例可資參循。
四、經查被告甲○○夥同被告丁○○及其他姓名年籍不詳之成年男子共約七、八人，
    於九十年五月二日至戊○○前開住處，貸借現金予乙○○，並因戊○○未償還向
    「阿信」借貸之款項及給付利息一事，甲○○遂出手毆打戊○○成傷等情（被告
    甲○○所涉傷害部分，業據戊○○於偵查中撤回告訴），雖據被告甲○○於本院
    審理時供承不諱，然被告丙○○自始至終均堅詞否認有與被告甲○○一同前往戊○○住處，被告丁○○雖坦承有與被告甲○○一同前往戊○○住處一節，惟辯稱
    伊只有站在門口看而已，並未出手毆打戊○○等語。而觀之告訴人戊○○於警訊
    時證稱：「（：：丁○○、丙○○、甲○○等三人，是否即為毆打你之犯嫌？）
    當天至我現住地址地下錢莊人數約七、八個人，動手毆打我的人約四、五人，今
    遭警方逮捕之：：：丁○○當天沒有動手打我，丙○○是以拳頭毆打及以腳踢我
    上半身，另甲○○是以拳頭及椅子毆打我：：」、於偵查中證稱：「八十九年十
    二月間，我看中國時報廣告，以電話聯絡，就有二位人來家中看，但不是移送的
    這三位（甲○○、丙○○、丁○○），叫我拿身分證正本給他並簽本票給他，簽
    五萬元的本票給他，但只拿到四萬元，：：：五月二日約有五位以上到我家，：
    ：甲○○、丁○○、丙○○他們是打我的其中三位」云云，證人乙○○於警訊時
    則證述：「警方查獲涉嫌經營地下錢莊之男子丁○○、丙○○、甲○○等三人當
    天均有到我家，而丁○○、甲○○並出手打我姪子，而丙○○是守在門口」云云
    ，告訴人戊○○及證人乙○○就指證九十年五月二日該次甲○○與七、八名不詳
    姓名年籍之男子前往戊○○住處並毆打戊○○成傷者，除被告甲○○外，究係丙○○或丁○○個別或丙○○及丁○○均有共同前往並出手毆手戊○○一節，迥然
    未合，由此可見告訴人戊○○及證人乙○○之指證顯然有瑕疵，非可憑信。抑有
    進者，果被告丙○○或丁○○或二人兼及有於九十年五月二日，共同與甲○○至
    戊○○住處，然告訴人戊○○及證人乙○○二人分別於警訊及偵查時均係指述被
    告丙○○與丁○○有於該次與被告甲○○共同出手毆打戊○○之傷害犯行，並未
    指述其二人分別於右揭時、地，向「阿信」經營之地下錢莊貸借現金及爾後支付
    利息時，被告丙○○及丁○○二人有何參與借款收取重利之犯行。再者被告丁○○雖供稱伊基於朋友立場偶爾出面幫忙甲○○前往找客戶等語，及九十年五月二
    日被告甲○○至戊○○住處催討戊○○未償還本利之情事而共同前往，惟以被告
    甲○○既受僱於「阿信」經營之地下錢莊，擔任收取本利之工作，則被告甲○○
    在向借款戶收取本利或催討款項時，邀同朋友關係之被告丁○○同往，或係為壯
    大聲勢或僅單純結伴，亦尚無違常情之處，實難僅憑被告丁○○有與被告甲○○
    共同前往戊○○住處催討欠款，遽認被告丁○○即為參與貸放重利犯行之共犯。
    至證人藍碧琪小隊長於偵查中及本院審理時所證至多僅能證明在九十年五月十日
    查獲被告甲○○出面向乙○○收取本息時，被告丙○○及丁○○有一同前往並在
    所駕自小客車內等候被告甲○○之事實，亦未可執此即遽認被告丙○○、丁○○
    即有共同參與貸放重利之犯行。再參酌被告甲○○於警、偵訊及本院審理時均供
    稱如事實欄所載之扣押物均是伊所有，其中三本筆記本及夾放在筆記本中之廣告
    單都是伊放置在ＣＤ－九一三九號自小客車內，因伊昨日（十日）邀他們（丁○○、丙○○）一同外出，原本都是放在車內，當天他們二人在車內拿起觀看時即
    為警查獲，筆記本原是「阿信」叫伊寫的，伊請丙○○及丁○○抄寫等語，亦核
    與被告丁○○及陳信告前開所辯相符。再觀之卷附搜索扣押證明筆錄其中被告丙○○及丁○○部分均係在「備考欄」註明「於右述時、地，丙○○（或丁○○）
    夥同甲○○、丁○○（或丙○○）等人前來收取利息之際當場查獲」等語，及證
    人藍碧琪小隊長於本院審理時復證稱：「：：：在丁○○身上查到筆記簿，在丙○○身上查獲筆記簿與廣告單，已忘記是在身上或車上查獲」等語，足徵前開為
    警自ＣＤ－九一三九號自小客車查獲被告陳信告及丁○○時，同時所查獲之筆記
    本二本及廣告單一張等物，並無證據足證確係分別自被告丙○○及丁○○身上所
    查獲。而扣案之前開三本筆記本內雖記載有公司收入、支出、結餘及分配經營所
    得之金額之內容，被告甲○○亦供稱該三本筆記本內容係「阿信」要其抄寫云云
    ，然此記載之含意甚廣，未必即指經營地下錢莊之營收內容，是亦顯難以在被告
    丙○○及丁○○所在之自小客車內起出筆記本共二本及內夾有地下錢莊之廣告單
    一張，率論被告二人即有參與地下錢莊之常業重利犯行。此外又查無其他積極之
    證據，足認被告丙○○、丁○○二人確有公訴人所指之犯行，不能證明被告二人
    犯罪，依法均應諭知無罪之判決。
據上論斷，應依刑事訴訟法第二百九十九條第一項前段、第三百零一條第一項，刑法
第三百四十五條、第三十八條第一項第二款、第七十四條第一款，罰金罰鍰提高標準
條例第一條前段，判決如主文。
本案經檢察官楊挺宏到庭執行職務。
中      華      民      國      九十一    年      八      月    十六    日
                                  臺灣桃園地方法院刑事第三庭
                                      法  官  林惠霞
右正本證明與原本無異。
如不服本判決，應於判決送達後十日內向本院提出上訴狀( 應附繕本 )，上訴於
臺灣高等法院。
                                      書記官  吳仁心
中      華      民      國      九十      年      三    月    十八      日
附錄本案論罪科刑法條全文：
刑法第三百四十五條
